臺灣高等法院臺中分院民事判決　　　　　 100年度再字第11號
再　審原告　楊士瑩
訴訟代理人　涂朝興律師
再　審被告　行政院國軍退除役官兵輔導委員會武陵農場
法定代理人　劉偉琪
上列當事人間交還土地事件，再審原告對於中華民國99年12月29
日本院99年度上字第71號確定判決提起再審之訴，本院判決如下
：
    主  文
再審之訴駁回。
再審訴訟費用由再審原告負擔。
    事實及理由
一、再審原告就本院99年度上字第71號民事確定判決（以下稱原
    確定判決）主張有下列再審理由，其再審意旨略以：再審原
    告之父楊聖泉早年依行政院民國47年3月25日台47防1513令
    核准之「行政院國軍退除役官兵就業輔導委員會輔導退除役
    官兵承墾荒地辦法（以下簡稱承墾荒地辦法）配耕台中市○
    ○區○○段82-1、84-1、87地號土地（下稱系爭土地），並
    於52年11月12日即進場耕作。依承墾荒地辦法第18條（再審
    原告誤為第17條）：「依本辦法承墾之荒地，墾峻後之耕作
    權及所有權之登記，由本會函請台灣省政府轉飭荒地所在之
    縣市政府，依土地法之規定辦理。」及土地法第133條：「
    承墾人自墾竣之日起，無償取得所領墾地之耕作權，應即依
    法向該管直轄市或縣（市）地政機關聲請為耕作權之登記。
    但繼續耕作滿十年者，無償取得土地所有權。」之規定，再
    審原告之父楊聖泉應於63年5月13日即取得系爭土地之所有
    權；再審被告請求再審原告交還系爭土地，實無理由。況再
    審原告之父親及母親先後承墾、繼耕系爭土地，係與再審被
    告間成立公法關係，非私法關係，詎原確定判決逕依司法院
    大法官會議釋字第457號認兩造土地使用關係為借貸契約，
    並准予再審被告依民法第472條第1項第4款終止借貸契約、
    再依民法第767、179條判命再審原告返還土地及不當得利，
    適用法規顯有錯誤，且未斟酌再審原告之父親早已於63年5
    月13日取得系爭土地所有權之事證，有民事訴訟法第496條
    第1項第1款及第496條第1項第13款之再審事由，為此，提起
    本件再審之訴，聲明求為判決：前程序第一、二審確定判決
    關於不利再審原告之部分均廢棄；上開廢棄部分，再審被告
    前程序第一審之訴駁回。
二、按民事訴訟法第496條第1項第1款所謂適用法規顯有錯誤，
    係指確定判決所適用之法規，顯然不合於法律規定，或與司
    法院現尚有效及大法官會議之解釋，或本院尚有效之判例，
    顯然違反者而言，並不包括漏未斟酌證據、認定事實錯誤、
    取捨證據失當、判決不備理由及在學說上諸說併存致發生法
    律上見解歧異等情形在內（最高法院60年度台再字第170號
    、63年度台上字第880號判例、90年度台再字第27號判決意
    旨參照）。又民事訴訟法第496條第1項第13款所謂所謂當事
    人發見未經斟酌之證物，係指前訴訟程序事實審之言詞辯論
    終結前已存在之證物，因當事人不知有此，致未經斟酌，現
    始知之者；或雖知有此而不能使用，現始得使用者而言。
三、本件再審原告主張其父楊聖泉依上開承墾荒地辦法配耕系爭
    土地，並於52年11月12日即進場耕作，因此依承墾荒地辦法
    第18條及土地法第133條規定，楊聖泉已於63年5月13日取得
    系爭土地之所有權，再審被告請求交還土地實無理由云云。
    關於此點，再審原告統指為「有民事訴訟法第496條第1項第
    1款及第496條第1項第13款之再審事由」，但原確定判決並
    未對此有所論述，應無民事訴訟法第496條第1項第1款適用
    法規顯有錯誤問題。又再審原告對此並未具體指出究竟發現
    何未經斟酌之證物或得使用該證物，是與民事訴訟法第496
    條第1項第13款尚有不符。又按編為農業或其他直接生產用
    地，未依法使用者為荒地；又公有荒地適合耕作使用者，除
    政府保留使用者外，由該管市、縣地政機關會同主管農林機
    關劃定墾區，規定墾地單位，定期招墾；承墾人自墾竣之日
    起，無償取得所領墾地之耕作權，應即依法向該管市、縣地
    政機關聲請為耕作權之登記。但繼續耕作滿十年者，無償取
    得土地所有權，固為土地法第88條、第126條及第133條所明
    定；然依土地法第133條規定無償取得系爭土地之所有權，
    須以具備系爭土地為公有荒地、向政府領有墾地範圍、有耕
    作權登記及繼續耕作滿10年等要件，始得無償取得系爭土地
    之所有權。經查系爭3筆土地於61年3月6日登記國有，管理
    機關原為退輔會，嗣於95年9月18日系爭土地管理機關改登
    記為武陵農場（見原確定判決書第22、23頁）。而系爭3筆
    土地固為公有荒地（見原確定判決書第28頁5.(2)），但系爭
    87地號土地，係於91年間，始配耕予再審被告之母楊蘇足，
    並非原配耕予再審被告之父楊聖泉（見原確定判決書第29頁
    ），是再審原告主張其父楊聖泉於52至53年間即承墾系爭
    87地號土地，依承墾荒地辦法第18條及土地法第133條規定
    ，應於63年5月13日即取得系爭87地號土地所有權云云，顯
    非可採。至於系爭82-1及84-1地號土地部分，縱然楊聖泉於
    52至53年間即獲配耕此二筆土地，並進場耕作，惟再審原告
    未提出任何事證，證明渠等已為耕作權之登記，揆諸上開規
    定，再審原告主張楊聖泉已依據承墾荒地承墾辦法第18條及
    土地法第133條，無償取得上開二筆土地所有權，亦難謂有
    據。則縱認再審原告此項主張為發現有未經斟酌之證物或得
    使用該證物之情形，但倘經斟酌此點，再審原告亦無因之可
    受較有利之判決，再審原告自不得依民事訴訟法第496條第1
    第13款提起再審之訴。
四、再審原告另以其父、母先後承墾、繼耕系爭土地，係與再審
    被告間成立公法關係，非私法關係，詎原確定判決逕依司法
    院大法官會議釋字第457號認兩造土地使用關係為借貸契約
    ，並准予再審被告依民法第472條第1項第4款終止借貸契約
    、再依民法第767、179條判命再審原告返還土地及不當得利
    ，適用法規顯有錯誤云云，按司法院大法官會議釋字第457
    號現仍有效，自有拘束普通法院之效力。則原確定判決依司
    法院大法官會議釋字第457號解釋，認定兩造土地使用關係
    為私法上之借貸契約，而非公法關係；進而認定兩造間之借
    貸關係已終止，再審被告依民法第767、179條請求再審原告
    返還土地及不當得利為有理由，自無適用法規錯誤問題，再
    審原告依民事訴訟法第496條第1第1款提起
    本件再審之訴，顯無理由。
五、承上所述，再審原告主張本院原確定判決適用法規顯有錯誤
    並且漏未斟酌楊聖泉已取得系爭土地所有權之事證，因而有
    民事訴訟法第496條第1項第1款及第13款再審事由云云，均
    顯無理由，本院自得不經言詞辯論，以判決駁回再審原告之
    訴。
五、據上論結，本件再審之訴為顯無理由，爰依民事訴訟法第50
    2條、第78條，判決如主文。
中    華    民    國   100    年    6     月    14    日
                民事第七庭    審判長法  官  饒鴻鵬
                                    法  官  陳毓秀
                                    法  官  李平勳
以上正本係照原本作成。
如不服本判決，應於收受判決送達後20日內向本院提出上訴書狀
，其未表明上訴理由者，應於提出上訴後20日內向本院提出上訴
理由書（均須按他造人數附繕本）。上訴時應提出委任律師為訴
訟代理人之委任狀；委任有律師資格者，另應附具律師資格證書
及釋明委任人與受任人有民事訴訟法第466條之1第1項但書或第2
項所定關係之釋明文書影本。如委任律師提起上訴者，應依民事
訴訟法施行法第9條規定一併繳納上訴審裁判費。
                                    書記官  劉恒宏
中    華    民    國   100    年    6     月    15    日
                                                      Ｓ